臺灣士林地方法院民事判決　　　　　　　　95年度建字第36號
原　　　告　芳霖營造有限公司
法定代理人　甲○○
訴訟代理人　陳達成律師
被　　　告　全信營造有限公司
法定代理人　乙○○
訴訟代理人　楊延壽律師
上列當事人間請求給付工程款事件，本院於民國96年3 月29日言
詞辯論終結，判決如下：
    主      文
被告應給付原告新臺幣伍拾玖萬捌仟佰肆拾元及自民國九十
五年十一月十一日起至清償日止，按週年利率百分之五計算之利
息。
原告其餘之訴駁回。
訴訟費用新臺幣貳萬仟伍佰柒拾貳元應由被告負擔四分之一即
新臺幣伍仟捌佰玖拾元，其餘由原告負擔。
本判決原告勝訴部分，於原告以新臺幣貳拾萬元供擔保後，得假
執行。但被告如於執行標的物拍定、變賣或物之交付前，以新臺
幣伍拾玖萬捌仟佰肆拾元為原告預供擔保或將請求之標的提
存，得免為假執行。
原告其餘假執行之聲請駁回。
    事實及理由
一、本件原告起訴主張：伊與被告於民國94年8月17日訂立承攬
    契約（下稱「系爭契約」），承攬被告向第三人富華建設股
    份有限公司（下稱「富華公司」）所標得於臺北市○○區○
    ○段之「北投珠海路14層集合住宅新建工程」（下稱「系爭
    工程」），負責承建系爭工程之結構體及其附屬工程，原告
    依約施作，惟向被告請求給付工程款，均遭被告藉詞拖延，
    經協商後，兩造同意終止系爭契約並結算工程款，原告結算
    後請求被告給付新臺幣（下同）4,140,058元，經被告確認
    後已先行支付1,868,782元，以及代為支付系爭工地9月份電
    話費3,049元、環保罰單6,000元與地錨費用21萬元後，尚餘
    1,954,975 遲未給付，爰依系爭契約及民法第490 條第1 項
    之規定，請求被告給付工程款等語。並聲明：(一)被告應給付
    原告1,954, 975元及自起訴狀繕本送達翌日起至清償日止，
    按週年利率5%計算之利息。(二)原告願供擔保，請准宣告假執
    行。
二、被告則以：被告確曾承攬系爭工程之結構體工程，惟因原告
    施工品質異常且與業主迭有衝突，經兩造協議終止契約，應
    付款項則依實作實算，經被告現場專案經理丙○與原告逐項
    檢討後，確認結算金額為2,358,261元，被告遂於94年11月
    23日通知原告，原告並於94年12月6日領取剩餘款項支票及
    履約保證金支票，是原告主張被告未給付工程款顯無理由；
    且原告僅計算其收受三張支票金額做為被告支付款項，惟上
    開結算金額，依合約扣除10%之保留款再另加5%營業稅後，
    被告應付金額為2,228,557元，再扣除被告代原告墊付地錨
    小包工程款、環保罰單、電話費及溢付公關費，應為1,868,
    782 元，被告實已給付2,228,557元，原告未將代付款項扣
    除，顯有不實等語，資為抗辯。並聲明：(一)原告之訴及假執
    行之聲請均駁回。(二)如受不利判決，被告願供擔保，請准宣
    告免為假執行。
三、兩造不爭執之事實：
  (一)被告於94年間向富華公司承攬系爭工程，並於94年8 月17日
    與原告訂立系爭契約，將系爭工程之結構體工程部分交由原
    告施作（本院卷第61頁）。
  (二)兩造嗣於94年10月間合意終止系爭契約，並約定依原告實際
    施作系爭工程之金額給付工程款。
  (三)原告已於94年12月6 日領取工程款面額337,076 元支票，合
    計原告共領取工程款1,868,782元。
  (四)被告已代原告墊付系爭工地9月份電話費3,049元（本院卷第
    53頁）及環保罰單6,000元（本院卷第54頁）。
  (五)第三人丁○○曾向富華公司預支70萬元公關費（本院卷第56
    頁）。
  (六)被告已支付原告之下包商漢基營造有限公司（下稱「漢基公
    司」）施作地錨及材料、機具、工資等費用（下稱「地錨費
    用」）共21萬元（本院卷第55、115 頁）。
四、得心證之理由：
    原告主張伊與被告訂立系爭契約，承攬系爭工程之結構體及
    其附屬工程，被告尚欠工程款2,271,276元未為給付，惟為
    被告所否認，並以前揭情詞置辯。是本件爭點應為：(一)原告
    承攬系爭工程後，實際施作之工程數量究為若干（不含地錨
    費用）？(二)被告是否有溢付原告公關費89,124元？(三)被告給
    付予漢基公司之地錨費用21萬元應由何人負擔？茲分述如下
    ：
  (一)原告承攬系爭工程後，實際施作之工程數量究為若干（不含
    地錨費用）？
    1.原告主張伊實際施作系爭工程之工程數量應為4,140,058
      元等情，業為被告所否認，原告雖提出系爭工程結算表（
      本院卷第16、76頁）、付款予下包商之簽收簿及支票影本
      （本院卷第77至91頁）為證，惟查，原告之工程結算表為
      其自行製作之私文書，並經被告否認其實質內容之真正，
      而原告付款予下包商之簽收簿及支票影本，至多僅能證明
      原告確有付款予第三人之事實，均不足以證明其實際施作
      系爭工程之工程數量為4,140,058元。
    2.證人即被告公司經理丙○於96年1月15日本院言詞辯論時
      到場證稱：伊於原告自系爭工地退場前，經被告指派在工
      地擔任監督，原告退場後伊開始接手當系爭工地之負責人
      ，被告所提出之實作金額計算書（本院卷第50至52頁），
      係伊依原告實際施作數量所製作，惟不包括地錨費用等語
      （本院卷第61頁），而被告即係依上開實作金額計算書計
      算原告實際施作之數量應為2,358,261元（不含地錨費用
      ），雖未經兩造共同會算，或未經原告同意，惟因原告已
      自系爭工地退場，並由被告接手繼續施作系爭工程，致無
      法就兩造終止契約當時之原告實際施工現況加以勘測、鑑
      定，此外，原告復無法進一步提出其他積極佐證，證明其
      所主張之上情為真正，是於被告自認之上開金額範圍內，
      應認原告承攬系爭工程後，實際施作之工程數量為
      2,358,261 元（不含地錨費用）。
  (二)被告是否有溢付原告公關費89,124元？
    被告主張伊曾預付原告70萬元公關費，由原告覈實檢具支付
    ，於兩造終止系爭契約後，原告僅提出610,876元之支出憑
    據，故被告溢付原告89,124元等情，惟為原告所否認，並辯
    稱該70萬元係富華公司預付予第三人丁○○，與兩造無關等
    語。經查，證人丁○○於96年2月12日本院言詞辯論時到場
    結證稱；伊曾向富華公司預支一筆70萬元之公關費用，這筆
    費用並不包括在系爭工程之工程款內，有約定剩餘要退還，
    若不夠再向富華公司反映，伊已全部用於公關之用，並已向
    富華公司及被告報備過，惟請客、吃飯及排解部分損鄰糾紛
    之費用無法拿到收據，伊係以個人名義領取此筆費用，用於
    排解系爭工程關於損鄰等糾紛，而非代表原告或被告領取等
    語（本院卷第97至98頁）；又依原告出具予被告之切結書上
    載明：「... 地錨工法造成鄰房侵權糾紛由本公司（原告與
    萊得室內裝修有限公司）與業主共同商討解決。其所需費用
    業主（富華建設）已提供新臺幣一定金額直接委託甲○○及
    丁○○先生處理。特此具結」等語（本院卷第103 頁），而
    上開切結書復係原告為因應被告指派監督系爭工地之丙○之
    要求所簽立（本院卷第67頁），顯見該筆70萬元公關費係富
    華公司用以直接委託丁○○（或包括甲○○）處理系爭工程
    關於損鄰等糾紛事宜，既非被告預付予原告之公關費，亦非
    被告委託原告處理損鄰糾紛事宜之用，故被告主張溢付原告
    公關費89,124元一節，即難憑採。況證人丁○○於上開期日
    亦結證稱，該筆70萬元公關費已全數用於公關之用等語，並
    無被告所主張尚有剩餘89,124元等情，故被告主張上情，洵
    不足採。
  (三)被告給付予漢基公司之地錨費用21萬元應由何人負擔？
    原告主張系爭工程經兩造、丁○○、富華公司及地錨技師開
    會後決定採用地錨工法，故原告於終止系爭契約前所施作之
    地錨費用，亦屬於系爭契約之工程款，而應由被告負擔等情
    ，惟為被告所否認。經查：
    1.依原告出具予被告之切結書上載明：「本公司（原告與萊
      得室內裝修有限公司）承建業主（富華公司）所有之『北
      投珠海路14層集合住宅新建工程結構體工程』（北市府88
      建字212 號建照）其地下室開挖擋土支撐部分改採地錨工
      法及工地南側入口道路預壘排樁護坡施作地錨，該工程之
      安全及施工時產生之鄰房（名冊詳鑑定報告）損壞糾紛由
      本公司負責人甲○○先生及負責人丁○○先生全部負責處
      理妥當。有關地錨工法致全信營造有限公司應負之法律責
      任及賠償鄰房費用全部由本公司概括承受。地錨工法造成
      鄰房侵權糾紛由本公司與業主共同商討解決。其所需費用
      業主已提供新臺幣一定金額直接委託甲○○及丁○○先生
      處理。特此具結」等語（本院卷第103 頁），而上開切結
      書復係原告為因應被告指派監督系爭工地之丙○之要求所
      簽立，另富華公司確已預付70萬元予丁○○，用以解決因
      施作地錨工法而造成鄰房損壞之糾紛，均如前述；又依原
      告所提出之系爭工程總工程進度表（本院卷第92至93頁）
      ，亦訂有施作地錨工程之時間及進度，且證人丙○於上開
      期日亦到場證稱，伊有到建築師事務所參與開會，討論施
      作地錨工法事宜，伊亦有看到原告張貼於工務所之工程總
      進度表，伊未曾接獲富華公司關於原未設計地錨工程，惟
      原告卻通知地錨廠商進場之反映等語（本院卷第67頁），
      此外，證人丁○○亦於前開期日到場結證稱：「關於地錨
      部分，一開始設計時並不包括此工程，後來變更施工的工
      法追加地錨工程」等語（本院卷第97頁），足徵被告及富
      華公司均已知悉並同意系爭工程改採地錨工法。
    2.系爭工程既經兩造及富華公司同意改採地錨工法，則原告
      為地錨工程而交由漢基公司施作地錨所生之費用21萬元，
      自屬於系爭契約工程款之一部分，而應由被告負擔，是原
      告主張上情，堪予採信。
  (四)綜上所述，原告承攬系爭工程後，除地錨費用外，實際施作
    之工程數量為2,358,261 元，加計5%營業稅後則為
    2,476,174 元（元以下4 捨5 入），又因被告無法舉證證明
    兩造曾約定須預扣10% 保留款〔原告所提出僅有原告簽署之
    系爭工程合約書（本院卷第7 至12頁）內祇約定「實作實算
    」、「稅外加」、「按期申領」，並無預扣10% 保留款之約
    定，至於被告與富華公司間之工程合約（本院卷第13至15頁
    ）內雖有預留10% 尾款之約定，惟無法拘束原告〕，故被告
    不得要求預扣10% 保留款；另被告並未溢付原告89,124元公
    關費，且被告給付予漢基公司之地錨費用21萬元，亦應由其
    自行負擔，故上開費用亦不得自應付予原告之工程款中扣除
    。此外，於扣除被告已給付原告工程款1,868,782 元、被告
    代原告墊付系爭工地9 月份電話費3,049 元及環保罰單6 千
    元後，被告尚有598,343 元工程款尚未給付予原告（計算式
    ：2,476,174-1,868,782-3,049-6,000=598,343） 。從而，
    原告依系爭契約及民法第490 條第1 項之規定，於訴請被告
    給付工程款598,343 元及自起訴狀繕本送達翌日即95年11月
    11日起至清償日止，按週年利率5%計付遲延利息之範圍內，
    為有理由，應予准許，逾此範圍之請求，即屬無據，為無理
    由，應予駁回。
五、本件訴訟費用確定為23,572元，並應由被告負擔1/4 即
    5,893 元，其餘由原告負擔。
六、兩造均陳明願供擔保，聲請宣告假執行及免為假執行，經核
    原告勝訴部分，均於法相符，爰分別酌定相當之擔保金額併
    予准許；至原告敗訴部分，其假執行之聲請即失所附麗，應
    予駁回。
七、本件判決基礎已臻明確，兩造其餘之攻擊防禦方法及訴訟資
    料經本院斟酌後，核與判決不生影響，無一一論述之必要，
    併予敘明。
據上論結，原告之訴為一部有理由、一部無理由，依民事訴訟法
第79條、第87條第1 項、第390 條第2 項、第392 條第2 項、第
3 項，判決如主文。
中　　華　　民　　國　　96　　年　　4 　　月　　12　　日
                  民事第二庭  法  官  張國勳
以上正本證明與原本無異。
如對本判決上訴須於判決送達後20日內向本院提出上訴狀。
中　　華　　民　　國　　96　　年　　4 　　月　　13  　日
                              書記官  周玉惠
